臺灣嘉義地方法院民事判決
111年度嘉簡字第488號
原      告  中國信託商業銀行股份有限公司


法定代理人  利明献  


訴訟代理人  吳承翰  

被  告  即
被代位人    何雨洋即何淑花


被      告  何柏翰  
            何秋露  

            何淑華  
            何淑娟  
上列當事人間請求代位分割遺產事件，本院於民國111年9月15日
言詞辯論終結，判決如下：
    主      文
被代位人何雨洋與被告何柏翰、何秋露、何淑華、何淑娟就被繼
承人何武雄所遺如附表一所示之遺產，應按附表二「應繼分比例
」欄所示分割為分別共有。
原告其餘之訴駁回。
訴訟費用由兩造按如附表二「訴訟費用負擔比例」欄所示比例負
擔。
    事實及理由
壹、程序事項
一、訴狀送達後，原告不得將原訴變更或追加他訴，但請求之基
    礎事實同一者，不在此限。民事訴訟法第255條第1項第2款
    分別定有明文。經查，原告起訴之聲明為：請准原告代位何
    雨洋就如附表一編號1所示之土地（下稱系爭土地）為分割
    。嗣於民國111年8月10日以書狀追加如附表一編號2至4所示
    之建物及存款，並變更聲明如主文第1項所示。核原告所為
    係依基於同一基礎事實，揆諸前揭規定，應予准許。
二、被告何柏翰、何雨洋經合法通知，未於言詞辯論期日到場，
    核無民事訴訟法第386條所列各款情形，爰依原告聲請，由
    其一造辯論而為判決。
貳、實體事項
一、原告起訴略以：
(一)被告何雨洋積欠原告新臺幣（下同）166,341元及利息尚未
    清償，原告已取得臺灣臺北地方法院106年度司消債核字第4
    117號民事裁定確定在案，是以原告對被告何雨洋確實有債
    權存在。
(二)附表一所示遺產原為被繼承人何武雄所有，嗣被繼承人何武
    雄死亡後，依民法1138條1款、1144條1款規定，由被告何雨
    洋、何柏翰、何秋露、何淑華、何淑娟共同繼承，而為公同
    共有，其應繼分與他繼承人平均繼承。
(三)按債務人怠於行使其權利時，債權人因保全債權，得以自己
    名義行使其權利；前條債權人之權利，非於債務人負遲延責
    任時，不得行使，同法第242條本、第243條亦有明定。經查
    ，被代位人何雨洋自應償還原告借款之時，得以行使遺產分
    割請求權方式取得財產，進而清償原告之債務，惟何雨洋迄
    今仍怠於行使，且何雨洋已陷於無資力，原告自有行使代位
    權以保全債權之必要。為此，原告為保全自己之債權，以自
    己名義代位何雨洋行使對被繼承人何武雄之遺產分割權利，
    請求裁判分割被繼承人何武雄所遺留如附表一所示之遺產（
    下稱系爭遺產）應屬有據理等語。
(四)並聲明：1.如主文第一項所示。2.訴訟費用由被告等按應繼分比例各五分之一負擔。
二、被告何秋露、何淑華、何淑娟答辯略以：父親過世後，車子
    早就沒再使用，車子本身早就已經不在，對原告請求無意見
    等語。
三、被告何柏翰、被告何雨洋經合法通知，未於言詞辯論期日到
    場，亦未提出書狀作何聲明或陳述。
四、得心證之理由：
(一)原告主張被告何雨洋迄今尚積欠原告166,341元及利息未清
    償，又被繼承人何武雄死亡後遺有系爭遺產及車牌號碼00-0
    0000之自用小貨車（下稱系爭小貨車），由被告何雨洋、何
    柏翰、何秋露、何淑華、何淑娟共同繼承，然系爭小貨車現
    已不存在，而系爭遺產迄今尚未分割等情，業據原告提出土
    地登記第二類謄本、地籍異動索引、臺北地方法院106年度
    司消債核字第4117號民事裁定暨確定證明書、前置協商機制
    協議書與分配表暨表決結果、被代位人何雨洋戶籍謄本為據
    （見本院卷第13至39頁），復經本院調取系爭土地登記公務
    用謄本、地籍異動索引、土地登記申請書、登記清冊、繼承
    系統表、除戶謄本、戶籍謄本、財政部南區國稅局遺產稅免
    稅證明書、嘉義縣民雄鄉農會存款內容查詢單、房屋稅籍資
    料明細、車號查詢車籍資料附卷可佐（見本院卷第49至84頁
    、第98至105頁、第145至149頁、第155頁），且為到庭之被
    告何秋露、何淑華、何淑娟表示無意見，另被告何柏翰已於
    相當時期受合法之通知，而於言詞辯論期日不到場，亦未提
    出準備書狀爭執，依民事訴訟法第436條第2項、第280條第3
    項準用第1項規定，視同自認，是本院審酌前揭證據資料，
    應堪信為真正。
(二)按請求分割遺產之訴，訴訟標的對於全體繼承人須合一確定
    ，且屬固有必要共同訴訟，應由主張分割之繼承人起訴，並
    以其餘繼承人全體為共同被告，當事人適格始無欠缺。而債
    權人本於民法第242條規定，代位債務人提起訴訟，乃屬法
    定訴訟擔當，即債權人擔當債務人對請求對象即被告起訴行
    使實體法上之權利。準此，債權人代位債務人提起分割遺產
    之訴，無再以被代位人即債務人為共同被告之餘地（最高法
    院107年度台上字第92號裁判意旨參照）。經查，本件原告
    以債權人地位代位債務人何雨洋向被告何柏翰、何秋露、何
    淑華、何淑娟提起本件代位分割遺產訴訟，自無庸將被代位
    人何雨洋列為共同被告，故原告此部分之請求應予駁回，合
    先敘明。
(三)次按債務人怠於行使其權利時，債權人因保全債權，得以自
    己名義行使其權利，為民法第242條前段所明定。此項代位
    權行使之範圍，就同法第243條但書規定旨趣推之，並不以
    保存行為為限，凡以權利之保存或實行為目的之一切審判上
    或審判外之行為，諸如假扣押、假處分、聲請強制執行、實
    行擔保權、催告、提起訴訟等，債權人皆得代位行使（最高
    法院69年度台抗字第240號裁判意旨參照）。再按民法第242
    條所定代位權之行使，須債權人如不代位行使債務人之權利
    ，其債權即有不能受完全滿足清償之虞時，始得為之。倘債
    之標的與債務人之資力有關，如金錢之債，代位權之行使應
    以債務人陷於無資力或資力不足為要件（最高法院101年度
    台上字第1157號判決意旨參照）。復按繼承人有數人時，在
    分割遺產前，各繼承人對於遺產全部為公同共有。繼承人得
    隨時請求分割遺產。但法律另有規定或契約另有訂定者，不
    在此限。民法第1151條、第1164條各有明文。經查，被代位
    人何雨洋積欠原告前開債務仍未清償，此有臺北地方法院10
    6年度司消債核字第4117號民事裁定暨確定證明書附卷可佐
    ，顯已陷於無資力之狀態，然被代位人何雨洋怠於對被告何
    柏翰、何秋露、何淑華、何淑娟主張分割遺產之權利，致原
    告無法就系爭遺產進行拍賣程序換價受償，且系爭遺產未見
    有何依法律規定或依契約訂定不得分割的情形，是原告依民
    法第242條規定代位何雨洋請求分割系爭遺產，應屬有據，
    應予准許。
(四)次按，共有物之分割，依共有人協議之方法行之。分割之方
    法不能協議決定，法院得因任何共有人之請求，命為下列之
    分配：一、以原物分配於各共有人。但各共有人均受原物之
    分配顯有困難者，得將原物分配於部分共有人。二、原物分
    配顯有困難時，得變賣共有物，以價金分配於各共有人；或
    以原物之一部分分配於各共有人，他部分變賣，以價金分配
    於各共有人。民法第824條第1項、第2項定有明文。上開規
    定，於公同共有物之分割準用之，民法第830條第2項亦有明
    定。再按民法第1164條規定繼承人得隨時請求分割遺產，該
    條所稱之「得隨時請求分割」，依同法第829條及第830條第
    1項規定觀之，自應解為包含請求終止公同共有關係在內，
    俾繼承人之公同共有關係歸於消滅而成為分別共有，始不致
    與同法第829條所定之旨趣相左，庶不失繼承人得隨時請求
    分割遺產之立法本旨。換言之，終止遺產之公同共有關係，
    既應以分割方式為之，將遺產之公同共有關係終止改為分別
    共有關係，性質上自亦屬分割遺產方法之一（最高法院82年
    度台上字第748號、85年度台上字第1873號、93年度台上字
    第2609號判決意旨參照）。而分割之方法，固可由法院自由
    裁量，不受共有人主張之拘束，但仍應斟酌當事人之聲明、
    共有物之性質、經濟效用及全體共有人利益等為公平之裁量
    。查系爭遺產為被代位人何雨洋及被告何柏翰、何秋露、何
    淑華、何淑娟公同共有，本院斟酌系爭遺產之財產性質，以
    原物分配於各共有人並無困難，且能維持經濟效用，並審酌
    全體繼承人之利益及公平性等情事，認系爭遺產由被代位人
    何雨洋與被告何柏翰、何秋露、何淑華、何淑娟按應繼分比
    例各5分之1，分割為分別共有為適當。
五、從而，原告主張被代位人何雨洋怠於行使對系爭遺產請求分
    割之權利，為保全其債權，爰依民法第242條規定代位訴請
    分割系爭遺產，為有理由，應予准許，爰判決如主文第1項
    所示。原告逾此範圍之請求，為無理由，應予駁回。
六、按因共有物分割、經界或其他性質上類似事件涉訟，由敗訴
    當事人負擔訴訟費用顯失公平者，法院得酌量情形，命勝訴
    之當事人負擔其一部，民事訴訟法第80條之1定有明文。查
    本件代位分割遺產之訴，係由原告以自己名義主張代位權，
    以保全債權為目的而行使債務人之遺產分割請求權，原告與
    被告何柏翰、何秋露、何淑華、何淑娟等4人之間實屬互蒙
    其利。是以，本件原告請求雖有理由，惟關於訴訟費用之負
    擔，應由全體繼承人各按其法定應繼分比例負擔，始屬公平
    ，而原告之債務人何雨洋應分擔部分即由原告負擔之，爰諭
    知訴訟費用之負擔如主文第3項所示。
七、訴訟費用負擔之依據：民事訴訟法第80條之1。
中　　華　　民　　國　　111 　年　　9 　　月　　28　　日
                  臺灣嘉義地方法院嘉義簡易庭
                                  法　官　陳寶貴
以上正本係照原本作成。
如對本判決上訴，須於判決送達後20日內向本庭（嘉義市○○路
000○0號）提出上訴狀（均須按他造當事人之人數附繕本）。如
委任律師提起上訴者，應一併繳納上訴審裁判費。
中　　華　　民　　國　　111 　年　　9 　　月　　28　　日
                                  書記官  江靜盈
附表一
編號 類別 財產項目 金額 （新臺幣） 權利範圍 1 土地 嘉義縣○○鄉○○段○○○段00地號土地  公同共有 1分之1 2 房屋 門牌號碼：嘉義縣○○鄉○○村○○00號  1分之1 3 存款 民雄鄉農會0000000 520,968元  4 存款 民雄鄉農會179189 500,000元  
附表二　　
編號 姓名 應繼分比例 訴訟費用負擔比例 1 何雨洋即何淑花（被代位人) 5分之1 同左（由原告負擔） 2 何柏翰 5分之1 同左 3 何秋露 5分之1 同左 4 何淑華 5分之1 同左 5 何淑娟 5分之1 同左